【裁判字號】    89,上訴,3344
【裁判日期】    890510
【裁判案由】    偽造文書等
【裁判全文】
臺灣高等法院刑事判決                  八十九年度上訴字第三三四四號
    上  訴  人  台灣板橋地方法院檢察署檢察官
    被      告  乙○○
右上訴人，因被告偽造文書等案件，不服臺灣板橋地方法院，八十八年度訴字第二一
六號，中華民國八十九年五月十日第一審判決（起訴案號：臺灣板橋地方法院檢察署
八十七年度偵緝字第八八五號）提起上訴，本院判決如左：
    主      文
上訴駁回。
    理      由
一、公訴意旨略稱：
  (一)乙○○於民國（下同）八十二年四月間，召集甲○○、宋金妹、丙○○等會員組
    織民間互助會，並虛列丁○○為會員，會期自八十二年四月開標起，至八十六年
    二月止，每會新臺幣（下同）一萬元，包括會首共計四十七會，並定於每月九日
    下午八時開標，採內標制。詎乙○○意圖為自己不法之所有，基於概括犯意，先
    後於八十二年九月、十月間，偽造會員丁○○及甲○○姓名及投標金額投標之標
    單，在臺北縣土城市○○路二十巷六號二樓冒標，致丙○○及其餘活會會員陷於
    錯誤，仍然交付會款給乙○○，徐女隨即將所偽造之標單撕毀，計詐得六十萬元
    以上。嗣於八十五年二月間，乙○○宣布倒會後，被甲○○、宋金妹、丙○○分
    別查覺上情。
  (二)案經甲○○、宋金妹、丙○○訴請偵辦。
  (三)查標單上記載會員姓名、投標之金額，乃表示一定用意之證明，依刑法第二百二
    十條規定，應以私文書論。核被告所為，係犯刑法第二百十條、第二百十六條行
    使偽造私文書及第三百三十九條第一項詐欺取財等罪嫌。又被告偽造文書後，復
    持以行使，其偽造之低度行為應為行使之高度行為吸收，不另論罪。又被告所犯
    行使偽造私文書與詐欺罪嫌間，有方法結果之牽連關係，請從重依行使偽造私文
    書罪嫌處斷。先後二次犯行，時間緊接，犯罪構成要件相同，顯係基於概括犯意
    而為之，請依連續犯論以一罪，並加重其刑云云。
二、按犯罪事實應依證據認定之，無證據不得推定其犯罪事實，又不能證明被告犯罪
    者應諭知無罪之判決，刑事訴訟法第一百五十四條、第三百零一條第一項定有明
    文。次按告訴人之告訴係以使被告受刑事訴追為目的，是其指訴是否與事實相符
    ，仍應調查其他證據以資審認（最高法院五十二年台上字第一三００號判例）。
    又認定犯罪事實應憑積極證據，倘積極證據不足以為不利於被告事實之認定時，
    即應為有利被告之認定，更不必有何有利之證據，最高法院三十年上字第八一六
    號著有判例，所謂「積極證據足以為不利被告事實之認定」，依據同院七十六年
    臺上字第四九八六號判例意旨，係指據為訴訟上證明之全盤證據資料，在客觀上
    以達於通常一般之人均不致於有所懷疑，而得確信被告確曾犯罪之程度；若未達
    到此一程度，而有合理懷疑之存在時，即無從為被告有罪之確信。公訴人認被告
    涉前開犯嫌，係以被告之『自白』、告訴人之指訴暨互助會單影本為據，因認被
    告涉刑法第二百十六條、第二百十條之行使偽造私文書、刑法第三百三十九條第
    一項之詐欺取財犯嫌。
三、原審訊據被告乙○○，堅決否認犯罪，辯稱：「甲○○的（會）我沒有標，丁○○這會是戊○○欠我錢，來跟會的，：：」（參見原審卷第貳宗第三０頁）、「
    （丁○○名義之互助會）八十三年一月九日以三千元，在我溪頭路（住處）寫『
    丁○○』及標金標的，這會（之會錢）也是我繳的」、「（丁○○名義之互助會
    ）這是戊○○要跟的，我也有去找他要錢」（參見同上卷第三四頁）、「我沒有
    冒標，也沒有偽造，原來就是戊○○要跟的」（參見同上卷第三六頁）、「丁○○的部份本來是他姐姐要跟，要拿來還我，以丁○○的名義跟」（參見原審卷第
    壹宗第二五０頁）、「他（丁○○）一直沒有給（會）錢，所以我才以四千五百
    元標得丁○○的會」（參見同上卷第二五一頁）、「沒有（用甲○○名義標會）
    」（參見同上卷第二五二頁）、「我沒有騙他們會錢」、「丁○○部份，我沒有
    經他同意，應該是丁○○要跟他姐姐講」（參見同上卷第二五四頁）、「我是因
    為死會跑了（才倒會）」（參見同上卷第二五八頁）、「丁○○的部份是他姐姐
    （指戊○○）要我跟的，因為他姐姐有欠我錢，所以跟會來還我，用丁○○的名
    義，後來我才接下來，我在第十會時標的，是以四千五元得標，標單尚（上）有
    寫丁○○的名字」、「（丁○○名義之標單）我丟了，得標後，我有收齊會款，
    甲○○的，我沒有標」（參見同上卷第二二０頁）、「丁○○的部份，是因為戊○○是丁○○的姐姐，他欠我錢，說要跟我的會，我說要用丁○○的名義才可以
    ，戊○○他從未交會錢，而且丁○○也沒有交會款，後來我就在八十二年十一月
    標丁○○的會，我是用四千五百元標的，是在溪頭路我家標的，標單除寫丁○○
    的名字外尚有金額，後來我家被拍賣，標單才不見」（參見同上卷第一三二頁，
    第一一七頁正面、第一０四頁同旨）等。查：
  (一)、遍查告訴人於偵、審中之指訴，並無一語訴及被告冒甲○○名義標會（參見八
    十七年度偵字第一０一二三號卷第一頁反面、第二頁正面、第十七頁反面、第二
    十頁反面、第二十二頁反面、八十七年度偵緝字第八八五號卷第十三頁反面、第
    十四頁正面、原審卷第壹宗第十九頁至第二十頁、第三八頁反面、第三九頁正面
    、第四八頁反面、第四九頁、第一一七頁反面至第一一九頁、第一三四頁至第一
    三七頁、第一八一頁、第一八二頁、第一九六頁、第一九八頁、第二二二頁、第
    二二三頁、第二二四頁、第二二六頁、第二五八頁、第二五九頁、第二六一頁、
    原審卷第貳宗第十二頁、第十三頁、第二二頁、第三二頁、第三五頁），起訴書
    引告訴人之指訴為據，認被告冒標甲○○之互助會，已嫌無據。質諸告訴人甲○○：「（被告）是否冒標你的（互助會）？」，答稱：「沒有，只是會錢我未拿
    到，當時說要停標之後，人就不見了」（參見原審卷第壹宗第十九頁反面、第二
    十頁正面），告訴人甲○○並陳稱：「我在檢察官那邊，並沒有說被告冒標我的
    會」（參見同上卷第一一七頁反面），告訴人戊○○於原審亦訴稱：「他（指被
    告）冒標丁○○的會」、「（冒標部份）我們只知丁○○一人而已」（參見同上
    卷第十九頁反面），凡此情節，與被告辯稱未冒標甲○○互助會之旨相符，被告
    執上情置辯，自可採信。
  (二)、被告以「丁○○」名義記載標金、書立丁○○之署押作成標單，持以競標而得
    標「丁○○」名義之互助會，固據告訴人指訴暨被告供明，惟查：
    1.刑法所定之詐欺取財罪，以「為自己或第三人『不法』之所有之意圖」為構成
      要件之一，苟行為人之意圖『非不法』，即難遽執詐欺罪責相繩。原審據被告
      所辯前情，傳訊證人戊○○、丁○○，雖丁○○未到庭，惟據證人戊○○結證
      稱：「第一次我是有跟他（被告）的會，因為繳錢不正常，本案是第二次會，
      我本來有意要跟，被告說我信用不好，我跟別人會怕，要用我弟弟（指丁○○
      ）的名義跟，我弟弟說如果會頭有來收款，就跟」，質以「你弟弟是否同意跟
      本會？」，結證稱：「有，但丁○○沒有與被告接觸，是跟我接觸，是由我轉
      述給被告，丁○○沒有繳過會款，我也沒有繳過。」、「我當時有說我沒有錢
      ，我沒有交給（被告）會錢，丁○○也沒有繳款過，被告來收五次，我都沒有
      交錢，：：」、「我弟弟（指丁○○）有同意我用他的名義加入本會」（參見
      原審卷第貳宗第三一頁、三二頁），與被告辯稱：「丁○○的部份，是因為戊○○是丁○○的姐姐，他欠我錢，說要跟我的會，我說要用丁○○的名義才可
      以，戊○○他從未交會錢，而且丁○○也沒有交會款」等情，互核相符，證人
      戊○○所證上情應可採信。告訴人丙○○雖訴稱：「我當初有問過證人戊○○
      ，戊○○說他沒有跟，丁○○我是用電話跟他問的，丁○○說他沒有跟，到事
      發後才知有這件事」（參見同上卷第三二頁），與證人戊○○證稱：「我當時
      （對丙○○）說我沒有錢」等情未洽，復無證據足證告訴人指訴此節與事實相
      符，即難遽信。又「丁○○」名義之互助會，自始未獲丁○○、戊○○繳納會
      款，業見上述，被告辯稱「（丁○○名義之互助會）會錢一直沒有給，都是我
      代墊，到最後由我頂下來」（參見原審卷第一一七頁正面），自可採信，堪認
      「丁○○」名義之互助會，自始即由被告負擔該會之會款，據此，被告以「丁○○」名義書立標單參與競標而得標，固有為「自己所有之意圖」，惟其所圖
      乃「自己」代墊、頂下之「丁○○」名義互助會該當之會款，難認其意圖係『
      不法』，凡此情節，與刑法所定詐欺罪之構成要件有間。
    2.按刑法第二百十六條、第二百十條所定行使偽造私文書罪，係以「足生損害於
      公眾或他人」為構成要件之一，苟行為人所為不足生損害於公眾或他人，即與
      行使偽造私文書罪之構成要件未洽。次按「因會首破產、逃匿或有其他事由致
      合會不能繼續進行時，會首及已得標會員應給付之各期會款，應於每屆標會期
      日平均交付於未得標之會員。」固為現行民法第七百零九條之九第一項前段明
      定（民國八十八年四月二十一日增訂），惟本案自互助會之鳩集，迄被告以「
      丁○○」名義標會，均在現行民法修正公布施行之『前』，據行為時之民事法
      制，認「依臺灣省民間合會習慣，合會係會首與會員間所訂立之契約，會員與
      會員間並無法律關係之存在」（最高法院六十三年度台上字第一一五九號判例
      意旨參照），據此，本互助會之會員並不得執「被告以『丁○○』名義書立標
單參與競標而得標，對丁○○主張何項權利，丁○○本人既從未繳納會款，終
      由被告頂下其互助會，亦難認足生何項損害，被告既頂下「丁○○」互助會，
      尤無從據其以「丁○○」名義標會而得標一節，對丁○○有何項主張，難遽認
      被告於本案以「丁○○」名義書立標單參與競標，足生損害於公眾或他人，凡
      此，與行使偽造私文書罪之構成要件有間。
四、此外，復查無其他積極確切之事證，足認被告涉公訴人起訴之詐欺、行使偽造私
    文書犯嫌，當屬不能證明被告犯罪，爰依法為無罪之諭知。經核其認事用法均無
    違誤，應予維持。
五、末查，原審曾質告訴人丙○○以：「何人的會被被告冒標？」，告訴人丙○○答
    稱：「二十號宗有講及二十八、二十九、三十二號都是被冒標，會單上宗有『溝
    』就是宗有講，二十八、二十九、三十二是同一家，他們只標走一會，剩下貳會
    是被告冒標，：：」（參見原審卷第壹宗第一一八頁），所訴編號二十八、二十
    九、三十二係會員吳世乾、吳陳樹梅〔二會〕，有會單影本附偵查卷足佐（參見
    八十七年度偵字第一０一二三號卷第五頁），質諸證人宗有講，證稱：「被告有
    寫我標到，但我沒有標」（參見原審卷第一三四頁），質諸被告：「是否有冒宗
    某（指宗有講）的名義標他的會？」，答稱：「我有寫他的名字，寫伍仟元，去
    標，時間忘了」、「宗〔有講〕是活會，：：」、「我有用宗（有講）的名義標
    ，也有得標」（參見原審卷第壹宗第二二五頁），互核似相符，惟起訴部份既為
    無罪之判決，此部份即非起訴效力所及，法院無從審究，宜由公訴人另行依法偵
    查，附此敘明。
六、上訴意旨稱：
  (一)原判決被告乙○○所為不構成詐欺取財罪與偽造文書罪，無非以證人戊○○到庭
    證稱：伊曾向被告乙○○轉述丁○○曾同意跟會云云，且丁○○之會錢均由被告
    代墊，最後由被告乙○○自行頂讓而得，另認被告乙○○以丁○○名義書立標單
    競標而得標，並未足生損害於公眾或他人。惟查，告訴人丙○○已指稱當初曾以
    電話詢問丁○○，陳某表示並未跟會，事後才知此事等語甚明，證人之證詞與告
    訴人之指訴已生齟齬，且重要證人丁○○從未到庭，則陳某是否同意參加本件互
    助會﹖事關重要，原審未繼續傳訊以明真相，自難認已盡調查之能事。應傳、拘
    證人丁○○到庭應訊以釐清事實。
  (二)次查，刑法第二百十條之偽造私文書罪，所謂「足生損害於公眾或他人」，係指
    他人或公眾有可受法律保護之利益，因此遭受損害或有受損害之虞而言。本件被
    告乙○○以「丁○○」名義記載標金、書立丁○○之署押做成標單。持以競標而
    得標丁○○名義之互助會，為告訴人指訴暨被告乙○○供明，並為原審認定屬實
    。縱認被告乙○○「頂下」丁○○之互助會屬實，然被告乙○○並未將此項事實
    通知其他互助會員並作更改，故丁○○於會單上仍為互助會員，雖依民法修正前
    之以往見解認合會係會首與會員間訂立之契約，會員與會員間並無法律關係存在
    。然會員得標後，即對於會首有給付死會會款之義務。則被告乙○○以丁○○名
    義得標，丁○○即對被告乙○○負有給付死會會款之義務，是被告乙○○於倒會
    無力依約給付會款時，其他活會會員非不得本於代位之法律關係對丁○○請求或
    起訴追償，斯時，丁○○即有遭受訴追之危險，能謂無損害之虞乎﹖且丁○○如
    確實未同意跟會，則被告乙○○以丁○○名義虛列為互助會員，其有損害丁○○
    之權益自不待多言。
    綜上所述，原判決認事用法尚嫌未洽，爰依刑事訴訟法第三百四十四條第一項，
    第三百六十一條提起上訴，請將原判決撤銷，更為適當合法之判決云云。
七、本院查：本院民間互助會由被告乙○○召集，會單上之丁○○實際並未繳款參加
    ，而由被告乙○○取而代之，當時據丁○○之姊戊○○（已更名為陳盈如）於本
    院調查庭到庭結證稱：「丁○○沒有參加互助會，她（指被告）也有叫他參加
    ，因為沒有來收會錢，所以也沒有參加。本來要我參加，但有說如果我要參加，
    要連我弟弟一起參加，因為我沒有參加，所以我弟弟也是沒有參加互助會」、「
    丁○○的會，是乙○○在繳會錢」、「我說用我的，或我弟弟的名義都可以」等
    語，核與伊在原審到庭作證所相符，應堪採取。（見本院八十九年十一月二十
    八日訊問筆錄），可見丁○○名義乃徵得戊○○之同意而列入會單，而實際參與
    人為被告乙○○，被告對此負有完全之權利與義務，與丁○○本人應不相干，此
    乃民間互助會經常發生之實況，原審對此已論述綦詳，難謂對丁○○會造成若何
    之損害，是檢察官起訴之犯罪事實，均不能證明被告犯罪，而被告所涉犯之事實
    ，復未經檢察官提起公訴（見理由五），原審亦已交代清楚，檢察官仍執陳詞斤
    斤指摘原判決不當求為撤銷改判，經核為無理由，上訴應予駁回。
據上論斷，應依刑事訴訟法第三百六十八條，判決如主文。
本案經檢察官覃正祥到庭執行職務。
中      華      民      國    八十九    年     十二     月     十五     日
                              臺灣高等法院刑事第二庭
                                  審判長法  官  戴  章  甫
                                        法  官  黃  金  富
                                        法  官  林  銓  正
右正本證明與原本無異。
檢察官如不服本判決應於收受送達後十日內向本院提出上訴書狀，其未敘述上訴之理
由者並得於提起上訴後十日內向本院補提理由書（均須按他造當事人之人數附繕本）
。
                                        書記官  高  柑  柏
中      華      民      國    八十九    年     十二     月     十八     日


司法院資訊處製作；財團法人民間司法改革基金會備份。
